【裁判字號】    98,訴,2177
【裁判日期】    990528
【裁判案由】    毒品危害防制條例
【裁判全文】
臺灣臺北地方法院刑事判決              98年度訴字第1832號
公  訴  人  臺灣臺北地方法院檢察署檢察官
被      告  甲○○
選任辯護人  郭隆偉律師
上列被告因毒品危害防制條例案件，經檢察官提起公訴（98年度
偵字第21974號），及追加起訴（98年度蒞追字第25號），本院
判決如下：
    主  文
甲○○持有第三級毒品純質淨重二十公克以上，處有期徒刑壹年
陸月，扣案之第三級毒品愷他命壹包（即送鑑後編號為A5，淨重
肆拾玖點捌壹公克，取零點貳壹公克鑑定用罄，驗餘淨重肆拾玖
點陸零公克）、電子磅秤壹個及分裝夾鍊袋陸拾貳個均沒收。又
轉讓第三級毒品，處有期徒刑陸月，扣案之第三級毒品愷他命肆
包（即送鑑後編號為A1至A4，合計淨重玖點壹肆公克）均沒收。
應執行有期徒刑壹年拾月，扣案之第三級毒品愷他命共計伍包（
即送鑑後編號為A1至A5，驗餘淨重合計伍拾捌點柒肆公克）、電
子磅秤壹個及分裝夾鍊袋陸拾貳個均沒收。
    事  實
一、甲○○明知愷他命係屬毒品危害防制條例第2條第2項第3款
    所規定之第三級毒品，不得持有，先於民國98年9月5日晚上
    11時許，在臺北縣三重市○○路「萊爾富」便利超商旁，向
    真實姓名年籍不詳綽號「阿浩」之成年男子，購入不詳數量
    愷他命（無證據證明該毒品的純質淨重達20公克以上），隨
    即攜往臺北市○○○路的某酒店內，以其所有之電子磅秤、
    分裝夾鍊袋等工具，與朋友一起分用（此部分未據起訴），
    施用剩餘的愷他命，則另以分裝夾鍊袋盛裝成4小包帶走。
    在酒店消費後，甲○○隨即於翌(6)日凌晨上午6時許，再至
    臺北縣三重市○○路「萊爾富」便利超商旁，以新臺幣（下
    同）1萬4千5百元之對價，向「阿浩」購入愷他命1大包（經
    送鑑後編號為A5，淨重49.81公克，取0.21公克鑑定用罄，
    驗餘淨重49.60公克，純度約85％，故以49.81×85％推算而
    得之純質淨重約42.3385公克）而持有之。嗣於上午9時許，
    前往在該酒店消費時認識的坐檯小姐沈郁真位於臺北市○○
    區○○街19巷8號6樓之2住處內，取出前揭施用剩餘4小包分
    裝夾鍊袋裝的愷他命，摻入香菸內施用，並將其中一支香菸
    無償轉讓給沈郁真施用（無證據證明轉讓的數量已達主管機
    關公告應加重刑度的標準）。直到下午2時許，甲○○甫離
    開該處，在臺北市○○區○○街19巷2號前，因形跡可疑為
    員警林勇村盤查，甲○○因持有大包的愷他命而心虛，立即
    將其背包內之電子磅秤1個丟棄欲逃逸，員警林勇村見狀立
    即上前逮捕，而當場在其背包內扣得前揭甫購入尚未施用的
    愷他命1大包、施用剩餘以分裝夾鍊袋盛裝成4小包的愷他命
    （經送驗後編號為A1至A4，合計淨重9.14公克），以及其所
    有供分裝施用的電子磅秤1個、分裝夾鍊袋62個等物，始循
    線查悉上情。
二、案經臺北市政府警察局中山分局報告臺灣臺北地方法院檢察
    署檢察官偵查後起訴及公訴檢察官追加起訴。
    理  由
一、程序部分：
    (一)審判範圍部分：按於第一審辯論終結前，得就與本案相牽
      連之犯罪或本罪之誣告罪，追加起訴；追加起訴，得於審
      判期日以言詞為之；刑事訴訟法第265條定有明文。所謂
      相牽連之案件，依刑事訴訟法第7條之規定：「有左列情
      形之一者，為相牽連之案件：一一人犯數罪者。二數人共
      犯一罪或數罪者。三數人同時在同一處所各別犯罪者。四
      犯與本罪有關係之藏匿人犯、湮滅證據、偽證、贓物各罪
      者」。經查，本件原起訴書所載之犯罪事實，係被告甲○
      ○前揭購入第三級毒品愷他命後，意圖販賣而持有之行為
      ，於本院審理時，公訴檢察官則就被告其後提供摻有愷他
      命香菸給沈郁真之行為以書狀追加起訴。此追加起訴部分
      ，為刑事訴訟法第7條第1款所定之一人犯數罪之相牽連案
      件，按上規定，核屬有據，應予准許。
    (二)證據能力部分：以下本院援引之人證或物證，當事人均同
      意作為證據使用，且於本院審理期日提示時，均未聲明異
      議，又經本院審認結果，尚無不得為證據之情形，且以之
      作為證據尚屬適當，依刑事訴訟法第159條之5之規定，均
      認有證據能力。
二、上開犯罪事實，業據被告於本院審理時坦承不諱；而被告前
    揭持有愷他命為警查獲，並自其身上扣得白色晶體1大包、
    白色晶體4小包分裝夾鍊袋、電子磅秤1個及分裝夾鍊袋62個
    等物乙情，亦據證人林勇村於本院審理時（見本院98年12月
    18 日審判筆錄）證述屬實，並有警製搜索扣押筆錄、扣押
    物品目錄表及扣案物之照片等件（見98年度偵字第21974號
    卷第28至30、45至47頁）附卷可稽，而扣得的5包白色晶體
    經送鑑驗後，1大包編號為A5，4小包分裝夾鍊袋編號為A1至
    A4，驗前含袋重合計61公克，包裝袋總重2.05公克（故5包
    驗前合計淨重58.95公克），編號A5淨重49.81公克（58.95
    －49.81＝9.14，故A1至A4合計淨重9.14公克），取0.21公
    克鑑定用罄，驗餘淨重49.60公克，檢出第三級毒品愷他命
    ，純度約85％，有內政部警政署刑事警察局98年9月23日刑
    鑑字第0980129961號鑑定書（見98年度偵字第21974號卷第
    83頁）在卷足憑，準此，被告所購入1大包的白色晶體，確
    為第三級毒品愷他命，且純質淨重約為42.3385公克（49.81
    ×85％＝42.3385），已達毒品危害防制條例第11條第5項犯
    罪構成要件所定的純質淨重標準；又被告前揭提供摻有愷他
    命香菸無償轉讓給沈郁真施用乙節，亦迭據證人沈郁真於警
    詢及本院審理時證述明確在卷（見98年度偵字第21974號卷
    第22至26頁，本院98年12月18日審判筆錄），而證人沈郁真
    為警查獲後所採集之尿液經送檢驗結果，確呈愷他命之陽性
    反應，此有臺灣尖端先進生技醫藥股份有限公司98年9月16
    日出具之濫用藥物檢驗報告1紙附卷可稽（見98年度毒偵字
    第2985號卷第36頁）；綜上事證，足認被告之任意性自白確
    與事實相符。從而本案事證明確，應依法論科。
三、論罪科刑部分：
    (一)按愷他命係毒品危害防制條例第2條第2項第3款所規定之
      第三級毒品。是被告前揭購入1大包愷他命而持有之，核
      其此部分所為，係犯毒品危害防制條例第11條第5項持有
      第三級毒品純質淨重20公克以上之罪；被告前揭無償提供
      摻有愷他命的香菸與沈郁真施用，核其此部分所為，係犯
      同條例第8條第3項之轉讓第三級毒品罪；被告是因先前購
      入的愷他命與友人朋分施用後，才另購入本件的愷他命1
      大包，且係以先前施用剩餘的愷他命，摻入香菸轉讓給沈
      郁真施用，業據認定如前，是故被告所犯上開2罪的犯意
      各別、罪名有異，應予分論併罰。被告轉讓愷他命的數量
      ，已因沈郁真施用完罄而無從確知，而依證人沈郁真於本
      院審理時所述，亦證稱被告提供的就是其一般施用的量等
      語，是此部分事實自應從有利於被告的認定，認為轉讓的
      數量未達主管機關公告應加重刑度的標準。又被告之辯護
      人以：本件行為時新增毒品危害防制條例第11條第5項之
      罪尚未生效為由，認為被告前揭持有第三級毒品的行為不
      應課處刑罰。惟按98年5月20日修正公布的毒品危害防制
      條例，並未另訂施行日期，至原毒品危害防制條例第36條
      所規定：「本條例自公布後6個月施行。」核其所稱「本
      條例」係指92年7月9日修正公布之該條例，並非指98年5
      月20日公布之部分修正條文。是98年5月20日公布之毒品
      危害防制條例修正條文之生效日期，應依中央法規標準法
      第13條對於法規生效施行日之規範，自公布日起至第3日
      即98年5月22日發生效力（司法院98年6月29日臺廳刑一字
      第098001464 3號函參照）。是被告前揭購入持有愷他命
      時，毒品危害防制條例第11條第5項的規定即已生效，被
      告此部分的行為仍應構成犯罪，辯護意旨此部分的主張，
      自屬有誤。又被告雖於本院審理時就轉讓愷他命與沈郁真
      施用的部分自白犯罪，然依被告於警詢及偵查中所述，均
      矢口否認有轉讓愷他命與沈郁真施用之犯行（見98年度偵
      字第21974號卷第21、61頁），則被告既未於偵查中自白
      犯罪，就此部分自無從依毒品危害防制條例第17條第2項
      之規定減輕其刑，均附此敘明。
    (二)公訴意旨以：被告前揭購入1大包愷他命後，以分裝夾鍊
      袋分裝成4小包，且被告購入的愷他命數量甚多，又有電
      子磅秤以及62個數量甚多的分裝夾鍊袋，甚至在警盤查時
      ，其明知施用第三級毒品不構成犯罪，卻仍將電子磅秤丟
      棄逃跑等為由，認為被告購入後有另行販賣的意圖，被告
      應係犯毒品危害防制條例第5條第3項之意圖販賣而持有第
      三級毒品罪。惟按毒品危害防制條例之意圖販賣而持有毒
      品罪，係指以非營利之目的而販入或因其他原因而持有毒
      品，其後始起意出售所持有之毒品以營利，且迄未著手賣
      出者而言；所謂意圖，乃犯罪構成之主觀違法要素，亦屬
      犯罪之成立要件；行為人是否具有販賣之意圖而持有毒品
      ，須以嚴格之證據證明之，亦即必須有相當之客觀事實，
      足以表徵其主觀意念之遂行性及確實性，始足當之（最高
      法院96年度臺上字第1772號判決意旨參照）。經查：
      1.依被告於警詢、偵查及本院審理時所述，均一致供稱是
        先前購入的愷他命施用過後，才另行購入前揭1大包的
        愷他命，該購入的愷他命並未分裝等語。是公訴人認為
        被告於警詢中自承有將該1大包的愷他命分裝成前揭4小
        包分裝夾鍊袋乙節，即屬有誤。
      2.毒品交易之動機、標的、數量，因人因案各有差異，未
        可一概而論，施用毒品者為供自己或他人共同施用目的
        ，而一次購入較多數量，甚或因為一次大量購入，而可
        取得較優的購買價格，均非無可能，據此可知，購入毒
        品數量的多寡，與是否供販賣營利，並無絕對之關連，
        仍應參酌其他證據以定之。從而自難僅因被告前揭購入
        1 大包愷他命的數量，即推論其必有販賣的意圖。
      3.依卷附扣案物的照片，可知員警查獲時有就該4小包夾
        鍊袋秤重，重量分別為3.55公克、4.95公克、0.98公克
        、0.41公克。是若被告購入後真有分裝而販售的意圖，
        以其自身持有電子磅秤與分裝夾鍊袋，當能平均秤得欲
        販售的重量，並分裝在夾鍊袋內，何以竟會如前揭4小
        包的重量不均？參以被告為警查獲時，經採集尿液送驗
        結果，確呈現施用第三級毒品愷他命之反應，此有臺灣
        尖端先進生技醫藥股份有限公司濫用藥物檢驗報告在卷
        可憑（見98年度偵字第21974號卷第87頁）。綜此，被
        告辯稱該購入的一大包尚未分裝，磅秤及分裝夾鍊袋，
        是先前購入愷他命後，與朋友在酒店分用，剩餘的愷他
        命再另以4小包的夾鍊袋盛裝等語，並非全無可取之處
        。是自難僅因被告持有磅秤及分裝夾鍊袋，即據以推認
        被告必有分裝販賣的意圖。
      4.依證人林勇村於本院審理時所述，被告在其上前盤查時
        ，有將電子磅秤丟棄在一旁而逃逸的行為；而被告於本
        院審理時亦自承：先前有因施用過愷他命而不用勒戒的
        前案等語。然本件被告是因為甫與證人沈郁真施用完愷
        他命，一出來即遇警盤查，且身上又持有數量不少的愷
        他命，以一般人而言，身上帶有法所禁止持有的違禁物
        ，突然遇警盤查緊張，因此而驚慌失措、欲立即逃匿，
        實屬正常。是在別無積極事證下，實難因為被告有逃匿
        的舉措，即據以推認被告必是因為有販賣的意圖。又證
        人林勇村雖於本院審理時證稱：在查獲時有問被告為何
        攜帶磅秤及毒品，被告說他是以300元買進，400元賣出
        等語，但此情已為被告當庭所否認，況且，即令如此，
        此仍屬被告之自白，是在別無其他補強證據佐證下，尚
        難據此單一自白即對被告為不利之認定。
      5.綜上所述，本案並未查獲被告主觀上存有販賣愷他命意
        念之事證，或遂行該意圖之客觀情事至明，依上揭判決
        意旨說明，殊難僅憑被告前揭被查獲的扣案物，以及持
        有愷他命的數量，遽採為不利之認定。又意圖販賣而持
        有毒品罪，與持有毒品罪，皆屬初始非以營利為目的而
        持有毒品為其基本犯罪事實；前者之罪乃後罪之特別規
        定，係以有販賣之意圖而持有為其加重處罰之條件，均
        為法律規定應予評價處罰者，即令法律上之規範評價輕
        重容有不同，於訴訟法上仍不失為同一性之犯罪事實，
        故本案起訴之基本事實為持有第三級毒品之犯行，本院
        認定之事實又未軼出上開範圍，自應就被告持有第三級
        毒品之犯行予以審理，在本院已依刑事訴訟法第95條第
        1款告知當事人本件變更起訴法條之旨，使得行使訴訟
        上之攻擊、防禦權後，自應由本院依刑事訴訟法第300
        條之規定，變更檢察官起訴書引用之法條，依同條例第
        11條第5項之罪論擬（司法院84年4月13日廳刑一字第07
        260號研究意見、臺灣高等法院暨所屬法院93年法律座
        談會刑事類提案第6號研討結果均可資參照）。
    (三)爰審酌毒品之流通及持有，危害國人身心健康及社會秩序
      ，已為國法所厲禁，被告明知此情，竟仍持有數量非微的
      愷他命毒品，且被告購入毒品後，除一己施用外，更提供
      朋友、沈郁真等人分用，足見其觀念之偏差，守法觀念嚴
      重欠缺，應予非難，且就轉讓第三級毒品部分，被告並非
      自始坦承犯罪，是在本院審理經過交互詰問後，才坦承此
      部分犯罪，浪費司法資源，兼衡被告犯罪之動機、目的、
      手段等一切情狀，就其所犯上開2罪，分別量處如主文所
      示之刑，並依法定其應執行之刑。末查，因毒品危害防制
      條例第18條第1項前段僅規定第一級、第二級毒品沒收銷
      燬之，而同條項中段就查獲之第三級毒品部分僅規定「沒
      入銷燬之」，乃屬行政罰之性質，僅能由查獲機關以行政
      處分之「沒入銷燬」程序處理，要不得由法院諭知「沒收
      銷燬」之刑事處分，故前開扣得之愷他命既為第三級毒品
      ，自無從由法院依該條項規定諭知沒入銷燬；然上開扣案
      之愷他命既屬違禁物，即應依刑法第38條第1項第1款之規
      定，分別在其所犯上開各罪項下宣告沒收，而外包裝部分
      ，即因為其上必含有微量愷他命無法析離，應與愷他命視
      為一體，依同規定併與沒收，至於鑑定時取樣之部分，因
      於鑑定時檢驗使用已不存在，該部分不得再宣告沒收；而
      扣案之電子磅秤1個及分裝袋62個，係被告所有，且係供
      其磅秤買入之第三級毒品及施用時分裝所用之物，業據被
      告供明在卷，爰併依刑法第38條第1項第2款規定，於其持
      有第三級毒品之主刑項下宣告沒收。
四、不另為無罪諭知部分：
    (一)公訴意旨認為：被告於前揭98年9月5日，是以1萬4千5 百
      元購入50公克的愷他命，其即意圖販賣，加以分裝而持有
      之。
    (二)經查，依被告於檢察官訊問時所述，固坦承有公訴人此部
      分所指以1萬4千5百元購買50公克愷他命的事實。然依被
      告就此部分於警詢時初次所述，即供稱不記得前揭分裝成
      4 小袋的愷他命是何時購買的等語（見98年度偵字第2197
      4號卷第11頁）。則被告此部分有關1萬4千5百元購買50公
      克愷他命的自白，並非毫無瑕疵可指。況且，被告之自白
      ，不得作為有罪判決之唯一證據，仍應調查其他必要之證
      據，以察其是否與事實相符，既為刑事訴訟法第156條第2
      項所明定，是自難僅憑被告單一自白，即為此部分的事實
      認定。再者，就此部分既僅扣得如前述以4小包分裝夾鍊
      袋盛裝的愷他命，而此部分的重量，合計淨重亦僅9.14公
      克，亦如前述，被告又供稱前已經施用而不存在。綜此，
      被告有無公訴意旨此部分所指購入50公克的愷他命，即非
      無疑。
    (三)再者，被告否認有公訴人所指意圖販賣而分裝的行為，辯
      稱：是因為先前與友人施用過後，才以4小包夾鍊袋盛裝
      等語。而該4小包分裝夾鍊袋，每包的重量均不相同，亦
      如前述，則就此4小包分裝夾鍊袋的客觀情狀觀之，是否
      即係為了販賣而分裝，亦有可疑之處。
    (四)綜上，被告雖有公訴人此部分所指的購買愷他命行為，然
      就公訴人所指的購入數量達50公克、意圖販賣而分裝等行
      為，既仍有如前述可疑之處，應認公訴人此部分所指意圖
      販賣而持有犯行，尚屬不能證明。又此部分既僅扣得如前
      述以夾鍊袋分裝成4小包的愷他命，並無積極證據可以證
      明被告購入的數量，則此部分的持有事實，亦應從有利於
      被告的認定，認為所購入毒品的純質淨重未達毒品危害防
      制條例第11條第5項所規範的標準。此外，復查無其他積
      極證據足證被告確有公訴人此部分所指犯行，然依公訴意
      旨，認為此部分的行為，與前揭所論持有第三級毒品純質
      淨重20公克以上之罪間，屬單純一罪的關係，爰不另為無
      罪諭知。
據上論斷，應依刑事訴訟法第299條第1項前段、第300條，毒品
危害防制條例第11條第5項、第8條第3項，刑法第11條前段、第
51 條第5款、第38條第1項第1款、第2款，判決如主文。
本案經檢察官徐則賢到庭執行職務。
中    華    民    國    99    年    5     月    28    日
                  刑事第十三庭  審判長法  官  許泰誠
                                      法  官  陳君鳳
                                      法  官  李貞瑩
以上正本證明與原本無異。
如不服本判決應於收受送達後10日內向本院提出上訴書狀，並應
敘述具體理由；其未敘述上訴理由者，應於上訴期間屆滿後20日
內向本院補提理由書（均須按他造當事人之人數附繕）「切勿逕
送上級法院」。
                                      書記官  高菁菁
中    華    民    國    99    年    5     月    28    日
附錄本案論罪科刑法條全文：
毒品危害防制條例第11條
持有第一級毒品者，處 3 年以下有期徒刑、拘役或新臺幣 5 萬
元以下罰金。
持有第二級毒品者，處 2 年以下有期徒刑、拘役或新臺幣 3 萬
元以下罰金。
持有第一級毒品純質淨重十公克以上者，處 1 年以上 7 年以下
有期徒刑，得併科新臺幣 1 百萬元以下罰金。
持有第二級毒品純質淨重二十公克以上者，處 6 月以上 5 年以
下有期徒刑，得併科新臺幣 70 萬元以下罰金。
持有第三級毒品純質淨重二十公克以上者，處 3 年以下有期徒
刑，得併科新臺幣 30 萬元以下罰金。
持有第四級毒品純質淨重二十公克以上者，處 1 年以下有期徒
刑，得併科新臺幣 10 萬元以下罰金。
持有專供製造或施用第一級、第二級毒品之器具者，處 1 年以
下有期徒刑、拘役或新臺幣 1 萬元以下罰金。
毒品危害防制條例第8條
轉讓第一級毒品者，處 1 年以上 7 年以下有期徒刑，得併科新
臺幣 1 百萬元以下罰金。
轉讓第二級毒品者，處 6 月以上 5 年以下有期徒刑，得併科新
臺幣 70 萬元以下罰金。
轉讓第三級毒品者，處 3 年以下有期徒刑，得併科新臺幣 30
萬元以下罰金。
轉讓第四級毒品者，處 1 年以下有期徒刑，得併科新臺幣 10
萬元以下罰金。
前四項之未遂犯罰之。
轉讓毒品達一定數量者，加重其刑至二分之一，其標準由行政院
定之。

司法院資訊處製作；財團法人民間司法改革基金會備份。
